【裁判字號】    95,易,2346
【裁判日期】    951107
【裁判案由】    傷害
【裁判全文】
臺灣臺中地方法院刑事判決              95年度易字第2346號
公  訴  人  臺灣臺中地方法院檢察署檢察官
被      告  乙○○
                    國民
            丁○○
上一被  告
選任辯護人  徐鼎賢律師
上列被告等因傷害案件，經檢察官提起公訴（九十五年度偵字第
一四八七七號），本院判決如下：
    主    文
乙○○傷害人之身體，處有期徒刑月，如易科罰金，以銀元
佰元即新臺幣玖佰元折算壹日。扣案之長刀壹把，沒收。
丁○○無罪。
    犯罪事實
一、緣乙○○與丁○○原係多年好友，惟嗣因債務爭議致生嫌隙
    ，丁○○遂於民國九十五年六月上旬某日，委託甲○○代為
    向乙○○催討因上開債務衍生之水電費用及房屋稅，然因乙○○認丁○○亦有積欠其債務而拒絕付款。於翌日即同年月
    九日中午十二時許，丁○○及甲○○在丁○○臺中市○區○○街一四六號住處，撥打電話給乙○○後，丁○○亦與乙○○在電話中起爭執，丁○○乃邀甲○○共同至乙○○住處當
    面洽談。嗣同日中午十二時三十分許，丁○○即與甲○○一
    同抵達乙○○臺中市○○區○○路二四○巷七六號七樓住處
    ，乙○○與丁○○在乙○○住處客廳談及過往債務糾紛後，
    一言不合，乙○○即基於普通傷害之犯意，自房間裡取出其
    所有之長刀一把（非槍砲彈藥刀械管制條例所管制之刀械）
    ，朝丁○○砍去，丁○○閃避不及，致其受有左踝內側撕裂
    傷約四公分合併微小韌帶損傷。丁○○見乙○○長刀在手，
    乃一手抓住乙○○握刀之手，一手掐住乙○○之頸部，欲將
    乙○○之長刀搶下，在搶刀過程中，丁○○再受有左手中指
    表淺性損傷及右上臂瘀血之傷害（此部分傷害，起訴書漏未
    記載）。嗣丁○○將乙○○手上之長刀搶下放置於地上後，
    發現自己受傷，甲○○因恐乙○○再取得長刀續行傷害丁○○，乃將該把長刀拿走，並陪同丁○○就醫。
二、案經丁○○訴由臺中市警察局第五分局報告臺灣臺中地方法
    院檢察署偵查起訴。
    理  由
壹、被告乙○○有罪部分：
一、訊據被告乙○○對於上開犯罪事實，於警詢、本院準備程序
    及審理時均坦承不諱（見臺中市警察局第五分局偵查卷宗＜
    以下簡稱「警卷」＞第三頁、臺灣臺中地方法院檢察署九十
    五年度偵字第一四八七七號偵查卷宗＜以下簡稱「偵卷」＞
    第一○、一一頁、本院卷第二五頁），核與證人即告訴人丁○○於警詢、偵查及本院審理時所證：伊於九十五年六月九
    日中午十二時三十分許，與證人甲○○一同至被告乙○○家
    中，向被告乙○○催討水電費用及稅金，但被告乙○○說伊
    有債務未還，說完就進去房間拿出一把刀子，往伊身上砍過
    來，伊腳踝被砍中，伊就去搶被告乙○○手上的刀，伊左手
    中指之傷害，是伊在搶刀時割傷的，伊將刀搶過來後，證人
    甲○○即將刀帶走並送伊就醫等語（見警卷第五、六頁、偵
    卷第一○頁、本院卷第六四頁）；證人甲○○於警詢、偵查
    及本院審理時所證：案發前約一星期，證人丁○○拜託伊將
    水電費用及房屋稅之單據拿給被告乙○○，伊以電話與被告
    乙○○連絡，被告乙○○表示不可能付這筆錢，因為證人丁○○尚有債務未還，伊乃於九十五年六月九日將上開水電費
    用及房屋稅之單據拿去還給證人丁○○，伊與證人丁○○乃
    打電話給被告乙○○，證人丁○○與被告乙○○於電話中就
    吵起來，伊在通話時有告訴被告乙○○要與證人丁○○一起
    過去被告乙○○家中，到了被告乙○○家裡後，證人丁○○
    先就通電話時與被告乙○○起爭執之事向被告乙○○道歉，
    接著證人丁○○與被告乙○○談到過去的事後，被告乙○○
    就進房裡拿出一把長刀出來，刀鞘放在地上，雙手握刀衝出
    來，向伊與證人丁○○砍一刀，當時證人丁○○離刀子較近
    ，而伊坐的位置較遠，刀子砍不到，伊與證人丁○○見狀均
    向後閃避，而被告乙○○仍拿著刀，證人丁○○就一手搶被
    告乙○○的刀子，一手握住被告乙○○的脖子，被告乙○○
    則一手握住刀子，另一手還想攻擊證人丁○○，證人丁○○
    右上臂的傷勢，可能是在搶刀時，被告乙○○要用左手將證
    人丁○○撥開時捏到的，後來伊看到地上有血跡，問是何人
    受傷，此時證人丁○○已將被告乙○○之刀子搶下，才發現
    自己受傷了，伊就叫證人丁○○將刀子放下去就醫，伊並從
    地上拿起刀子當作拐杖，攙扶證人丁○○去就醫，被告乙○○就跑到樓梯口，要求伊歸還刀子，伊因顧慮若將刀子還給
    被告乙○○，被告乙○○與證人丁○○會再起衝突，所以就
    將刀子帶走等語（見警卷第九頁、偵卷第一一頁、本院卷第
    五八至六二頁）均相符合，並有證人丁○○之診斷證明書、
    中國醫藥大學附設醫院病歷資料（含門診報告、證人丁○○
    傷勢照片、急診病患累積報告、急診護理病歷、急診病歷、
    急診醫囑單、門診病歷紀錄）各一份（見警卷第一一頁、本
    院卷第四四至五三頁），復有被告乙○○所有，用以傷害證
    人丁○○之長刀一把扣案可資佐證，足認被告乙○○自白與
    事實相符，堪以採信。又查，上開診斷證明書上，記載證人
    丁○○之傷害為：「1.左踝內側撕裂傷約四公分合併微小韌
    帶損傷、2.左手中指表淺損傷、3.右上臂」等語，而未敘明
    其右上臂為何種傷勢，然依上開中國醫藥大學附設醫院所檢
    附之證人丁○○受傷照片，證人丁○○之右上臂確有傷勢；
    另急診病歷上亦在右上臂部分，標明「ecchymosis」（瘀血
    ），足徵上開診斷證明書關於證人丁○○右上臂之傷勢係未
    記載完全，證人丁○○之右上臂確有瘀血之傷勢，應堪認定
    。另證人丁○○左手中指表淺性損傷之傷害既係證人丁○○
    在搶奪長刀，防禦被告乙○○之攻擊時所造成的，亦應屬被
    告乙○○傷害行為之結果。是被告乙○○傷害證人丁○○之
    犯行，事證明確，堪以認定，應予依法論科。
二、按被告乙○○行為後，民國九十四年二月二日修正公布之刑
    法，業於九十五年七月一日施行，新刑法第二條第一項之規
    定，係規範行為後法律變更所生新舊法律比較適用之準據法
    ，於新刑法施行後，應適用新刑法第二條第一項之規定，為
    「從舊從輕」之比較。另於比較時應就罪刑有關之共犯、未
    遂犯、想像競合犯、牽連犯、連續犯、結合犯，以及累犯加
    重、自首減輕暨其他法定加減原因（如身分加減）與加減比
    例等一切情形，本於統一性及整體性原則，綜其全部罪刑之
    結果而為比較（最高法院九十五年五月二十三日刑事庭第八
    次會議決議參照）。本案涉及法律變更之部分如下：
  (一)刑法第二百七十七條第一項之傷害罪，罰金刑之部分，法定
    刑得處一千元以下罰金，然被告乙○○行為後，於九十五年
    六月十四日增訂刑法施行法第一條之一，並規定：「中華民
    國九十四年一月七日刑法修正施行後，刑法分則編所定罰金
    之貨幣單位為新臺幣。九十四年一月七日刑法修正時，刑法
    分則編未修正之條文定有罰金者，自九十四年一月七日刑法
    修正施行後，就其所定數額提高為三十倍。但七十二年六月
    二十六日至九十四年一月七日新增或修正之條文，就其所定
    數額提高為三倍。」，且九十四年二月二日公布九十五年七
    月一日施行之刑法第三十三條第五款修正為：「主刑之種類
    如下：˙˙˙五、罰金：新臺幣一千元以上，以百元計算之
    。」，是依修正後之法律，刑法第二百七十七條第一項之傷
    害罪所得科處之罰金刑最高為新臺幣三萬元、最低為新臺幣
    一千元；而被告乙○○行為時適用之罰金罰鍰提高標準條例
    第一條前段規定：「依法律應處罰金、罰鍰者，就其原定數
    額得提高為二倍至十倍。但法律已依一定比率規定罰金或罰
    鍰之數額或倍數者，依其規定。」、現行法規所定貨幣單位
    折算新臺幣條例第二條規定：「現行法規所定金額之貨幣單
    位為圓、銀元或元者，以新臺幣之三倍折算之。」，及修正
    前刑法第三十三條第五款規定: 「主刑之種類如下：˙˙˙
    五、罰金：一元以上。」，是依行為時之法律，刑法第二百
    七十七條第一項之傷害罪所得科處之罰金刑最高為新臺幣三
    萬元、最低為新臺幣三十元。因此，比較上述修正前、後之
    刑罰法律，自以被告乙○○行為時之舊法即依修正前刑法第
    三十三條第五款，並配合罰金罰鍰提高標準條例第一條前段
    ，對被告乙○○為有利。
  (二)被告乙○○行為時之刑法第四十一條第一項前段規定：「犯
    最重本刑為五年以下有期徒刑以下之刑之罪，而受六個月以
    下有期徒刑或拘役之宣告，因身體、教育、職業、家庭之關
    係或其他正當事由，執行顯有困難者，得以一元以上三元以
    下折算一日，易科罰金。」；又被告乙○○行為時之易科罰
    金折算標準，修正前罰金罰鍰提高標準條例第二條前段（業
    於九十四年五月十七日刪除）規定，就其原定數額提高為一
    百倍折算一日，則本件被告乙○○行為時之易科罰金折算標
    準，應以銀元三百元折算一日，經折算為新臺幣後，應以新
    臺幣九百元折算為一日。惟九十五年七月一日施行之刑法第
    四十一條第一項前段則規定：「犯最重本刑為五年以下有期
    徒刑以下之刑之罪，而受六個月以下有期徒刑或拘役之宣告
    者，得以新臺幣一千元、二千元或三千元折算一日，易科罰
    金。」，比較修正前後之易科罰金折算標準，以九十五年七
    月一日修正公布施行前之規定，較有利於被告乙○○。
  (三)綜合上述各條文修正前、後之比較，揆諸前揭最高法院決議
    及修正後刑法第二條第一項規定之「從舊、從輕」原則，自
    應適用被告乙○○行為時之法律，即修正前刑法之相關規定
    ，予以論處。
三、核被告乙○○所為，係犯刑法第二百七十七條第一項前段之
    普通傷害罪。爰審酌被告乙○○為智慮成熟之成年人，不思
    理性解決與證人丁○○間之金錢糾紛，貿然訴諸暴力，殊不
    足取，且證人丁○○所受傷害非輕，被告乙○○迄今尚未與
    證人丁○○達成和解，並賠償其損害，惟念其犯罪後坦認犯
    行，應有認錯悔過之意，態度尚屬良好等一切情狀，量處如
    主文所示之刑，並依修正前刑法第四十一條第一項前段之規
    定，諭知易科罰金之折算標準，以資懲儆。扣案之長刀一把
    ，為被告所有，且係其供本件犯罪所用之物，業據被告於本
    院審理時陳明在卷，爰依法宣告沒收。
貳、被告丁○○無罪部分：
一、公訴意旨略以：被告丁○○於上揭時、地，其腳後跟為告訴
    人乙○○割傷後，亦出手反擊告訴人乙○○，雙方扭打在一
    起，致乙○○受有頭頂部挫裂傷等傷害，因認丁○○亦涉有
    刑法第二百七十七條第一項前段之普通傷害罪嫌等語。
二、按犯罪事實應依證據認定之，無證據不得認定犯罪事實；不
    能證明被告犯罪或其行為不罰者，應諭知無罪之判決，刑事
    訴訟法第一百五十四條第二項、第三百零一條第一項分別定
    有明文。又按事實之認定，應憑證據，如未能發現相當證據
    ，或證據不足以證明，自不能以推測或擬制之方法以為裁判
    基礎；認定犯罪事實所憑之證據，雖不以直接證據為限，間
    接證據亦包括在內；然而無論直接或間接證據，其為訴訟上
    之證明，須於通常一般之人均不致有所懷疑，而得確信其為
    真實之程度者，始得據為有罪之認定；告訴人之告訴，係以
    使被告受刑事訴追為目的，是其陳述是否與事實相符，仍應
    調查其他證據以資審認，最高法院著有三十年上字第八一六
    號、七十六年臺上字第第四九八六號、五十二年臺上字第一
    三○○號判例可資參照。
三、公訴人認被告丁○○涉有上開傷害罪嫌，無非係以告訴人乙○○之指訴、被告丁○○供述有在上開時、地與被告乙○○
    扭打在一起等語、告訴人乙○○之診斷證明書為其論據。訊
    據被告丁○○堅決否認有何傷害之犯行，辯稱：伊並未與告
    訴人乙○○扭打，二人只是糾纏在一起，當時伊為了自衛，
    一手奪刀，一手捏告訴人乙○○之脖子，不可能有辦法再打
    告訴人乙○○，伊將刀奪下後，就將刀放在地上，讓證人甲○○拿走，伊與證人甲○○就離開了等語。
四、本院查：
  (一)證人即告訴人乙○○確因本件衝突而受有頭頂部挫裂傷6X0.
    6X0.6、皮下血腫、左眼臉部挫傷血腫2X1X0.8、頸部挫傷、
    皮下出血3X2X0.6、胸部挫傷等傷害乙節，有英吉診所所出
    具之診斷證明書附卷可證（見警卷第一二頁）。惟證人乙○○受傷之過程為何？其指訴、證述受傷之過程是否可採，則
    須審究其他證據以認定之。
  (二)證人甲○○於本院審理時結證稱：被告丁○○在搶證人乙○○之長刀時，是一手搶刀，一手握住證人乙○○之脖子，以
    制止證人乙○○，不可能有辦法再毆打證人乙○○，被告丁○○將刀子搶過來後，伊就叫被告丁○○將刀子放下，雙方
    就都沒有再動手，被告丁○○發現腳受傷，伊就從地上拿起
    刀，帶被告丁○○去就醫等語甚為明確（見本院卷第五八至
    六一頁）。審之證人甲○○與被告丁○○雖為同學、朋友關
    係，但證人乙○○之二哥則為證人甲○○之姊夫等情，業據
    證人甲○○於警詢及本院審理時分別陳明在卷（見警卷第九
    頁、本院卷第五七頁），是證人乙○○與甲○○之關係，應
    甚親密，彼此復無仇隙，證人甲○○應無故意掩蓋被告丁○○傷害證人乙○○之事實，而為不實證言之可能，是其上開
    證言，應值採信。又證人甲○○於警詢時，固證述在被告丁○○遭砍傷左腳後，被告丁○○有與證人乙○○糾纏在一起
    等語（見警卷第九頁）；惟證人甲○○於本院時審理時亦證
    陳：伊的意思是說被告丁○○與證人乙○○為了搶刀而糾纏
    在一起，不是互毆糾纏在一起等語（見本院卷第五八、五九
    頁）甚明，而其上開警詢所述確亦未提及被告丁○○與證人
    乙○○有互毆之情節，自亦不足以作為被告丁○○有於奪得
    長刀後，續行毆打證人乙○○之證明。
  (三)查九十五年七月二十日之偵查筆錄固記載被告丁○○供稱：
    「˙˙˙我腳踝被砍中，我搶過來，他又打我，我將他脖子
    押著以制止他再拿刀傷我，我將刀交給甲○○，我們就走了
    ，去急診室就醫，我沒打他。」（見偵卷第一○頁），惟被
    告丁○○於本院審理時供稱：當時檢察官問的問題較為簡短
    ，是一段一段問，伊也一段一段回答，筆錄全部記在一起，
    有點斷章取義，伊於本院審理時所言是連貫的，才與事實相
    符等語（見本院卷第六五頁）。查依一般經驗法則，受訊問
    人於接受訊問時，是否均能作精確之陳述，與其個人所具備
    記憶及描述事物之能力有關，甚至與訊問者訊問之方式、態
    度等均有關聯，且筆錄之記載，是否能確實反應訊問內容，
    亦值斟酌。由上開筆錄之記載，若被告丁○○係先將證人乙○○手上之長刀奪下，再將證人乙○○之脖子押著，則斯時
    該長刀已在被告丁○○掌握之中，證人乙○○自無可能再以
    該長刀傷害被告丁○○，被告丁○○焉有再制止被告以長刀
    施加傷害之必要？是就上開筆錄記載之內容而言，確有所矛
    盾，且與被告丁○○歷次供述、證人甲○○證述內容均不相
    一致，是被告丁○○所述此係因筆錄製作時係一問一答之方
    式，然筆錄卻以其連續陳述之方式記載，始產生矛盾等情，
    應屬可能。
  (四)證人乙○○固於本院審理時證述：證人甲○○和被告丁○○
    來伊家裡，伊與被告丁○○在理論時發生口角後，雙方開始
    扭打時，伊持刀傷及被告丁○○，被告丁○○就反擊，伊與
    被告丁○○即發生扭打，被告丁○○搶走刀子後，還有繼續
    毆打伊，捏伊脖子，當時伊打被告丁○○的臉，被告丁○○
    也有打伊的臉，雙方繼續扭打了約十分鐘，致伊受有頭頂部
    挫裂傷、皮下血腫等傷害云云（見本院卷第六四頁）。惟查
    ，其於警詢時證稱：伊持刀傷及被告丁○○後，不慎跌倒將
    刀掉在地上，證人甲○○就將刀拿走等語（見警卷第三頁）
    ；另於偵查中表示：事情經過就如證人甲○○之證言所述，
    但後伊有被威脅等語（見偵卷第一一頁），而均未提及在其
    長刀脫手後，有遭到被告丁○○毆打之情節；又其雖於本院
    審理時證述：被告丁○○搶得長刀後，有繼續出手毆打伊云
    云，惟就當時長刀之位置，先係證稱：刀子當時放在地上云
    云，然旋即改稱：是由證人甲○○拿在手上云云，前後不一
    ，難以遽信。證人乙○○之證言，不僅與證人甲○○不相符
    合，且有上開瑕疵之處，自難作為不利於被告丁○○之證明
    。是被告丁○○辯稱：於奪下證人乙○○手上之長刀後，並
    未再毆打證人乙○○等情，與在場目擊證人甲○○之證詞均
    相符合，應堪採信。被告丁○○既未於搶下長刀後，出手攻
    擊證人乙○○，則證人乙○○所受之傷勢，應係於被告丁○○搶奪證人乙○○手中長刀之過程所造成等情，亦堪認定。
  (五)按對於現在不法之侵害，而出於防衛自己或他人權利之行為
    ，不罰，刑法第二十三條前段定有明文。又按刑法上之防衛
    行為，祇以基於排除現在不法之侵害為已足，防衛過當，指
    防衛行為超越必要之程度而言，防衛行為是否超越必要之程
    度，須就實施之情節而為判斷，即應就不法侵害者之攻擊方
    法與其緩急情勢，由客觀上審察防衛權利者之反擊行為，是
    否出於必要以定之，最高法院著有六十三年臺上字第二一○
    四號判例可資參照。查被告丁○○自始對證人乙○○並未有
    任何攻擊行為，反係證人乙○○先持長刀砍傷被告丁○○，
    是對被告丁○○而言，自屬現在不法之侵害行為。又證人乙○○所持之長刀，屬於利刃，若傷及要害，更有喪失性命之
    危險，是被告丁○○不僅係身體權，其生命權亦同時受到威
    脅，被告丁○○在此危急之際，徒手握住證人乙○○之頸部
    ，並因與證人乙○○糾纏在一起，制止證人乙○○續行傷害
    ，縱於過程中致證人乙○○受有如其診斷證明書所載之傷勢
    ，亦應屬為排除現時侵害所實施之防衛行為。再者，由證人
    乙○○當時手持之長刀，而被告丁○○僅係徒手，且於被告
    丁○○搶下長刀後，即未再續行供擊證人乙○○，逕與證人
    甲○○離去等情以觀，並無證據顯示其有過當濫用防衛權之
    情形，依上開說明，自屬阻卻違法之正當防衛行為，而為刑
    法所不罰。
五、綜上所述，證人乙○○證述被告丁○○於搶得長刀後，仍有
    積極攻擊行為，並不足採，被告丁○○為排除現在不法之侵
    害所為行為，縱使證人乙○○受有傷害，亦因屬正當防衛之
    行為而阻卻違法，自應依法就被告丁○○被訴傷害部分，為
    無罪之諭知。
據上論斷，應依刑事訴訟法第二百九十九條第一項前段、第三百
零一條第一項，刑法第二條第一項前段、第二百七十七條第一項
第三十八條第一項第二款、修正前刑法第四十一條第一項前段，
罰金罰鍰提高標準條例第一條前段、修正前罰金罰鍰提高標準條
例第二條，現行法規所定貨幣單位折算新臺幣條例第二條，判決
如主文。
本案經檢察官丙○○到庭執行職務。
中    華    民    國    95    年    11    月     7    日
                  刑事第三庭    審判長法  官   唐光義
                                      法  官   賴妙雲
                                      法  官   郭妙俐
以上正本證明與原本無異
如不服本判決應於送達後十日內向本院提出上訴狀
                                      書記官  陳玉芬
中    華    民    國    95    年    11    月     7    日
附錄本案論罪科刑法條全文
中華民國刑法第二百七十七條
傷害人之身體或健康者，處三年以下有期徒刑、拘役或一千元以
下罰金。
犯前項之罪因而致人於死者，處無期徒刑或七年以上有期徒刑；
致重傷者，處三年以上十年以下有期徒刑。


司法院資訊處製作；財團法人民間司法改革基金會備份。
